【裁判字號】    90,上易,349
【裁判日期】    900508
【裁判案由】    藏匿人犯等
【裁判全文】
臺灣高等法院臺南分院刑事判決           九十年度上易字第三四九號        Ｃ
      上  訴  人
      即  被  告  乙  ○  ○
右列被告因藏匿人犯等案件，不服臺灣雲林地方法院八十九年度易字第九五九號中華
民國九十年一月三日第一審判決（起訴案號：臺灣雲林地方法院檢察署八十九年度偵
字第四三八四號），提起上訴，本院判決如左：
      主      文
原判決關於乙○○部分撤銷。
乙○○無罪。
其他上訴駁回。
      事      實
一、甲○○前因犯藏匿人犯案件，經法院判處有期徒刑三月，於八十六年十一月二十
    六日易科罰金執行完畢。緣王瑞華係大陸地區人民，未經內政部警政署入出境管
    理局申請許可，即於八十八年一月二十六日晚上七時許，自大陸地區偷渡至彰化
    縣鹿港鎮沿岸上岸，為違反國家安全法第六條第一項之人犯，而陳瑞坤（未經許
    可入境之大陸地區人民）明知王瑞華亦係屬偷渡人犯，竟基於藏匿人犯之故意，
    接應王瑞華而居住於臺中縣太平鄉○○路○段一三一巷一二一號（現改為臺中縣
    太平市○○路四五六號），同日，陳瑞坤即介紹王瑞華至李賀揚位於臺中縣梧棲
    鎮○○○街三一三號三樓住處工作，李賀揚（該部分未據上訴，業已確定）、甲
    ○○兄弟明知王瑞華係屬上開人犯，仍基於犯意之聯絡，在上開住處藏匿王瑞華
    ，並以每天新臺幣（下同）九百元之代價，共同僱用王瑞華工作，其中王瑞華至
    甲○○位於臺中市○○路世斌一巷三六弄二六號三樓工作地點工作一天，其餘則
    均在李賀揚之工地工作。於八十八年二月底，甲○○兄弟因不堪工資支出，甲○
    ○又得知其堂叔李新興缺工人，李賀揚即居間介紹王瑞華至雲林縣崙背鄉○○○
    ○路七二號李新興住處工作。李新興（該部分未據上訴，業已確定）明知王瑞華
    為偷渡入境之人犯，亦於八十八年二月底起，僱用王瑞華在上址工作，每月薪資
    二萬二千元，並提供上開住處及工廠供王瑞華住宿，而藏匿人犯。嗣於八十九年
    八月二日，為調查局人員在李新興上址查獲。
二、案經法務部調查局雲林縣調查站報告臺灣雲林地方法院檢察署檢察官偵查起訴。
      理      由
壹、駁回上訴部分：
一、訊之上訴人即被告甲○○矢口否認有公訴意旨所指犯行，並辯稱：伊自八十七年
    八月以後係住在臺北，伊並不認識王瑞華，行動電話及名片均非伊所有云云。
二、經查：
  (一)右揭犯罪事實，業據證人王瑞華在調查站訊問中指證綦詳，並有王瑞華所提出之
    被告甲○○提供給王瑞華聯絡之名片原本、影本各一份扣案足參，伊並供稱該名
    片係伊為被告甲○○、李賀揚兄弟轉介紹伊至同案被告李新興處工作時所交與等
    語（詳八十九年九月五日訊問筆錄）；另觀諸上開名片均有許多手寫電話號碼，
    顯非用於一般相互之介紹，應係對外聯繫之用無誤；且王瑞華與被告甲○○並無
    仇隙，信無可能無故攀指被告，其又係大陸人民，對本地人生地不熟，不可能平
    白無故身上有被告等人之名片原本，是其證詞當可採信。
  (二)另被告甲○○原籍雲林縣崙背鄉鹽園五四號，且前於臺中租賃之住處（臺中市○
    ○路○段世斌一巷三六弄二六號三樓）之電話原為０４—0000000，嗣因
    電信局調整臺中縣、市電話號碼而改為0000000等情，為伊於調查局訊問
    時所自承（詳八十九年八月十八日調查局訊問筆錄），而前開於證人王瑞華身上
    所搜出之被告甲○○之名片，除明確記載被告甲○○之原來地址、行動電話號碼
    外，甚至前開更改後之電話號碼均明確記載於其上。以證人王瑞華初次偷渡來臺
    ，在人生地不熟之情形下，苟非證人王瑞華確曾受雇於被告甲○○，王瑞華實無
    可能取得被告甲○○名片，更何況其名片上又詳細記載被告甲○○相關資料，亦
    徵證人前開證詞所言非虛，是被告甲○○之前開犯行已事證明確而洵堪認定。
  (三)被告甲○○雖辯以伊於八十七年八月以後即住臺北，並無住臺中云云，並舉伊自
    八十七年九月至八十九年六月於臺北縣泰山鄉租屋處之租賃契約二紙、八十八年
    之行事曆一本，及證人即被告之工作同伴廖日田、李孟彧二人為證。然查，被告
    職業為大理石地板工人，並無一定之工作地點，是以其工作時間、地點自由之性
    質，縱伊於八十七年八月以後遷居臺北，亦可能至臺中工作，是就此部分，實難
    據為有利被告之證據。且被告前於偵查、原審時並未提出前開證物或請求傳訊證
    人，何以時隔逾半年後，遲至本院審理時始提出前開證物並請求傳訊證人，則前
    開證據之真實性如何，亦非無疑。另經本院傳訊證人即被告之工作同伴李孟彧，
    雖證人李孟彧於本院審理時陳稱：「（問：有無在臺中工作過？）沒有，都在桃
    園」（詳本院九十年三月二十八日審理筆錄）等語，然據被告庭呈之八十八年記
    事本所載，渠等二人工作地點除桃園外，另有土城、石牌、木柵等多處，其工作
    地點遍及桃園及臺北縣市，然證人李孟彧卻陳稱僅在桃園工作，其迴護被告之意
    圖甚為顯明。是綜前所述，前開之證物及證人，均尚難據為有利被告甲○○之證
    據，附此敘明。
三、查被告甲○○明知王瑞華係為違反國家安全法第六條第一項之人犯（未經許可入
    境之大陸地區人民），竟與李賀揚基於藏匿人犯犯意之聯絡，藏匿王瑞華，並以
    每天九百元代價，共同僱用王瑞華工作，其中王瑞華至甲○○位於臺中市○○路
    世斌一巷三六弄二六號三樓工作地點工作一天，其餘則均在李賀揚之工地工作。
    核其所為，係犯刑法第一百六十四條第一項之藏匿人犯罪，及違反臺灣地區與大
    陸地區人民關係條例第十五條第五款之規定，而犯同條例第八十三條第一項之罪
    。又被告甲○○藏匿王瑞華之目的，在僱用王瑞華工作，是其所犯上開各罪間，
    有方法結果之牽連關係，為牽連犯，應從一重論以法定刑較重及情節較重之臺灣
    地區與大陸地區人民關係條例第八十三條第一項之罪（公訴意旨認刑法藏匿人犯
    罪較重，容有誤會，附此指明）。被告甲○○前因犯藏匿人犯案件，經法院判處
    有期徒刑三月，於八十六年十一月二十六日易科罰金執行完畢，有臺灣雲林地方
    法院檢察署刑案資料查註紀錄表在卷可憑，其於五年內再犯本案，為累犯，依法
    均加重其刑。
四、原審以被告甲○○罪證明確，因予適用臺灣地區及大陸地區人民關係條例第十五
    條第四款、第五款、八十三條第一項，刑法第十一條前段、第二十八條、第一百
    六十四條第一項、第五十五條、第四十一條、第四十七條、第七十四條第一款，
    罰金罰鍰提高標準條例第二條規定，並審酌被告甲○○之生活狀況、品行、智識
    程度，本件犯罪所生之危害，及被告甲○○前因藏匿大陸偷渡人民而犯罪，本次
    又再次犯案，其惡性非輕；又犯後矢口否認犯行，飾詞狡辯，並無悔意等一切情
    狀，量處有期徒刑五月，並諭知如易科罰金以三百元折算一日之標準。本院經核
    其認事用法，並無不合，量刑亦稱允當。甲○○上訴意旨，猶執陳詞，否認犯罪
    ，為無理由，應予駁回。
貳、撤銷改判部分：
一、公訴意旨略以：乙○○明知王瑞華係大陸地區人民，未經內政部警政署入出境管
    理局申請許可，即於八十八年一月二十六日晚上七時許，自大陸地區偷渡至彰化
    縣鹿港鎮沿岸上岸，為違反國家安全法第六條第一項之人犯，乙○○與陳瑞坤（
    未經許可入境之大陸地區人民）均明知王瑞華係屬偷渡人犯，竟基於犯意聯絡，
    於八十八年一月二十七日，由乙○○提供其位於臺中縣太平鄉○○路○段一三一
    巷一二一號（現改為臺中縣太平市○○路四五六號）居處，與陳瑞坤共同接應王
    瑞華而藏匿人犯。嗣於八十九年八月二日，為調查局人員循線查獲，因認乙○○
    涉有刑法第一百六十四條第一項之藏匿人犯罪嫌云云。
二、按犯罪事實應依證據認定之，無證據不得推定其犯罪事實，刑事訴訟法第一百五
    十四條定有明文。所謂犯罪事實之證據，係指足以認定被告確有犯罪行為之積極
    證據而言，該項證據且須適合被告犯罪事實之認定，始得採為斷罪資料，有最高
    法院二十九年上字第三一０五號、五十三年臺上字第二七五０判例足資參照。
三、公訴人認被告乙○○涉有藏匿人犯罪嫌，無非以證人王瑞華於調查局訊問時之證
    述及王瑞華身上所搜出被告乙○○之名片，為其論據。訊之上訴人即被告乙○○
    則矢口否認有任何藏匿人犯之犯行，並辯稱：伊入監執刑時房子無人住，房東因
    而與伊解約，伊根本不認識王瑞華，是證人王瑞華所言，與伊無關等語。
四、經查證人王瑞華固於調查局訊問時供承伊與陳瑞坤等人事先於大陸謀劃偷渡後，
    於八十八年一月二十六日自大陸偷渡來臺，於翌日即至被告乙○○位於臺中縣太
    平鄉○○路○段一三一巷一二一號（地址已變更為臺中縣太平市○○路四五六號
    ）之住處，當時被告乙○○與陳瑞坤於一樓等候證人王瑞華等人，且供稱被告乙
    ○○與陳瑞坤認識，乙○○住一樓，陳瑞坤住三樓等語（詳八十九年八月二日訊
    問筆錄）。然查被告乙○○前因妨害自由罪經判處有期徒刑五月確定，於八十七
    年九月八日入監服刑，並於八十七年十二月二十三日服刑完畢，有被告乙○○之
    全國前案紀錄表附卷可稽，是以伊出獄僅約一個月時間，是否有能力及管道與在
    大陸之陳瑞坤謀劃接應及藏匿大陸偷渡人士，尚非無疑。另查被告乙○○因入監
    服刑並積欠房租，房東因而與伊解約等情，業據證人即前開租屋處之房東丙○○
    到庭證述明確（詳本院九十年四月十一日審理筆錄），證人丙○○並證稱：「．
    ．鄰居才告訴我被告被關，我才將房子要回來，也將他的東西清理掉．．」「（
    問：那段時間被告有再進來住？）沒有，我門鎖都換了」等語（詳本院九十年四
    月十一日審理筆錄）。據上，被告乙○○前開臺中縣太平鄉○○路○段一三一巷
    一二一號租屋處既於伊入監服刑時已遭房東解約收回，並更換門鎖，被告乙○○
    應不可能再居住於該租屋處，是證人王瑞華所稱於八十八年一月二十七日伊偷渡
    來臺後，被告乙○○在前開租屋處接應等情，顯與事實不符，尚無足採。至於扣
    案之「永欣鋁門窗」之名片，被告乙○○固承為伊名片，惟伊早於八十六年前後
    即無從事鋁門窗業等情，亦據被告於偵查時供明在卷（詳八十九年十一月九日偵
    查筆錄）。而被告乙○○前曾從事鋁門窗業，因應酬及生意往來而交換名片，乃
    社會常情，而該名片亦未如扣案之同案被告甲○○、李賀揚等人名片詳實載明被
    告乙○○之地址資料及聯絡電話，實難僅憑該名片即憑以認定被告乙○○之犯行
    。
五、綜上所述，本件依調查證據所得，尚不足認被告乙○○確有公訴意旨所載藏匿人
    犯之犯行，此外復查無其他積極證據足證被告乙○○確有公訴意旨所載之犯行，
    本件乃屬不能證明被告犯罪。原審疏未為詳察，遽對乙○○論罪科刑，自有未洽
    。乙○○上訴意旨，否認犯罪，並指摘原判決不當，為有理由，自應由本院將原
    判決關於乙○○部分撤銷，另為被告乙○○無罪判決之諭知，以昭公允。
據上論斷，應依刑事訴訟法第三百六十八條、第三百六十九條第一項前段、第三百六
十四條、第三百零一條第一項，判決如主文。
本案經檢察官曾顯智到庭執行職務。
中    華    民    國      九十      年      五      月      八          日
                                  臺灣高等法院臺南分院刑事第五庭
                                      審判長法官  茆    臺    雲
                                            法官  董    武    全
                                            法官  李    文    福
右正本證明與原本無異。
不得上訴。
                                      法院書記官  李    良    倩
中    華    民  國      九十      年      五      月     九           日
附錄法條：
刑法第一百六十四條：藏匿犯人或依法逮捕拘禁之脫逃人或使之隱避者，處二年以下
                    有期徒刑、拘役或五百元以下罰金。
                    意圖犯前項之罪而頂替者，亦同。
臺灣地區與大陸地區人民關係條例第八十三條：違反第十五條第四款或第五款規定者
                                          ，處二年以下有期徒刑、拘役或科或
                                          併科新臺幣三十萬元以下罰金。
                                          意圖營利而違反第十五條第五款規定
                                          者，處三年以下有期徒刑、拘役或科
                                          或併科新臺幣六十萬元以下罰金。
                                          法人之代表人、法人或自然人之代理
                                          人、受僱人或其他從業人員，因執行
                                          業務犯前二項之罪者，除處罰行為人
                                          外，對該法人或自然人並科以前二項
                                          所定之罰金。但法人之代表人或自然
                                          人對於違反之發生，已盡力為防止行
                                          為者，不在此限。


司法院資訊處製作；財團法人民間司法改革基金會備份。
